【裁判字號】    89,台上,7585
【裁判日期】    891214
【裁判案由】    殺人
【裁判全文】
最高法院刑事判決                              八十九年度台上字第七五八五號
    上訴人  台灣高等法院高雄分院檢察署檢察官
    被  告  甲○○
右上訴人因被告殺人案件，不服台灣高等法院高雄分院中華民國八十九年一月二十五
日第二審更審判決（八十八年度重上更(三)字第六十五號，起訴案號：台灣屏東地方法
院檢察署八十二年度偵字第一二六○號），提起上訴，本院判決如左：
    主  文
原判決撤銷，發回台灣高等法院高雄分院。
    理  由
本件原判決以公訴意旨略稱：被告甲○○於民國八十二年二月十八日上午九時五十分
許，駕駛台灣電力股份有限公司（下稱台電公司）屏東區營業處箱型工程車，沿屏東
縣佳冬鄉○○○○路由北往南行駛，途經新埤大橋南端二百公尺處，因疏未注意車前
狀況，自後撞及曾招春所駕駛後載賴滿郎之機車，曾招春人車倒地，致昏迷及腿部受
傷。被告本欲將其送醫，先使賴滿郎登上箱型車，並與不詳姓名路人合力將曾招春抬
上車內，往北行駛。被告因恐其公職受到影響，乃萌遺棄及殺人之不確定故意，將車
開離現場約十二公里之偏遠處即屏東縣新埤鄉萬安村台糖農場之蔗園道路邊，先將賴
滿郎拉出車外，復將昏迷之曾招春拖出，棄置於蔗園內。曾招春因乏人救治，顱內出
血，於同日下午一時許死亡等情。因認被告涉有刑法第二百七十一條第一項、第二百
九十四條第一項之罪嫌。經審理結果，認被告當時精神狀態已達心神喪失程度，其行
為不罰；因而撤銷第一審科刑之判決，改判諭知被告無罪。固非無見。
惟查：(一)證據雖已調查而其內容尚未明瞭者，即與未經調查無異，如遽行判決，仍屬
應於審判期日調查之證據未予調查。原判決採憑國軍高雄總醫院（即前陸軍第八○二
總醫院）及高雄市立凱旋醫院之鑑定意見，認為被告平日即為內因性憂鬱症患者，當
面對意外而嚴重打擊事件，使其發生一段記憶之空白，無法發揮正常功能。此種功能
障礙，使被告忘記循常理送傷者就醫，符合精神醫學之診斷「解離性失憶症」。雖被
告之行為中規中矩，並無異狀，但覺醒後，對於其間所發生的事，可能有完全或部分
記憶缺失。因認被告當時已進入解離狀態，對於外界事務全然缺乏知覺理會及判斷作
用，而無自由決定意思之能力，已達到心神喪失程度（見原判決第七面第十八行至第
八面第九行）。但被告於到案後，對於其如何駕車肇事，致曾招春等人受傷，肇事後
又如何與路人將曾招春抬上車，開往偏遠處之蔗園，將賴滿郎趕下車，並拖曾招春下
車後離去等情，於警訊中供述綦詳。復稱：「因為我一時心理緊張，又害怕，唯恐從
事公家機構的職業會失去，才有此想法（遺棄被害人）。」等語（見警局卷第十七頁
至第十八頁）。倘屬不虛，則被告就其肇事後如何遺棄曾招春等人，既能供述事件始
末之全部詳情，似無所謂發生「記憶空白，無法發揮正常功能」之情事。原判決雖謂
被告在警局之上開供述「是否係依據事後盧義方告知事發經過而來，已有疑義，不能
遽為不利被告甲○○之認定」（見原判決第七面第二行至第四行）。但究竟是否出於
盧義方之告知，何時告知（是否在警訊前）？盧義方並非本件車輛肇事及遺棄被害人
之親身經歷者或目擊者，如何知悉其全部細節，而據以告知被告？倘被告之此段記憶
完全空白，又何以聽信盧義方之告知，即於警訊中供認此項非其記憶中所曾發生之事
？況被告所稱「唯恐從事公家機構的職業會失去，才有此想法」，似屬其當時意識判
斷之作用，並非事實之陳述，何以可能亦為他人所告知？實情如何尚欠明瞭。原判決
既認為「已有疑義」，但未遑深入調查，釐清疑竇，即遽為判決，難謂無應於審判期
日調查之證據而未予調查之違法。(二)已受請求之事項未予判決，其判決當然為違背法
令，刑事訴訟法第三百七十九條第十二款定有明文。本件起訴書記載被告駕駛台電公
司屏東區營業處箱型工程車，疏未注意車前狀況，撞及曾招春所駕駛後載賴滿郎之機
車，曾招春因而人車倒地，致昏迷及腿部受傷。被告乃基於遺棄及殺人之不確定故意
，將曾招春等人載至離現場約十二公里之偏僻處，棄置於蔗園內；曾招春終因乏人救
治而死亡等情。原判決認定被告駕車肇事後，發生解離性失憶症，已達心神喪失程度
，爰就起訴之殺人及遺棄部分，改判諭知被告無罪之判決。但被告心神喪失狀態既係
駕車肇事之後，始行發生；而其駕車肇事致曾招春受傷，曾招春並因延誤送醫致死之
事實，似屬業經起訴，則被告對於車禍之發生是否具有過失？其過失與曾招春之延誤
送醫而死亡有無因果關係存在？此與判斷被告應否負過失致人於死罪責攸關，自應詳
查究明。原判決恝置不論，亦有已受請求之事項未予判決之可議。倘認被告成立此部
分犯罪，則其駕駛台電公司工程車是否屬業務上之行為，（以及駕駛機車者，究為賴
滿郎抑曾招春﹖）均宜併注意斟酌之。檢察官上訴意旨指摘原判決違背法令，尚非全
無理由，應認仍有撤銷發回更審之原因。
據上論結，應依刑事訴訟法第三百九十七條、第四百零一條，判決如主文。
中      華      民      國    八十九    年     十二     月     十四     日
                              最高法院刑事第五庭
                                  審判長法官  紀  俊  乾
                                        法官  黃  正  興
                                        法官  陳  東  誥
                                        法官  張  春  福
                                        法官  韓  金  秀
      右正本證明與原本無異
                                              書  記  官
中      華      民      國    八十九    年     十二     月     十八     日


司法院資訊處製作；財團法人民間司法改革基金會備份。
